台灣屏東地方法院民事判決　95年度簡上字第16號
　　上　訴　人　張劦滾
　　　　　　　　張乙○○
　　共　　　同
　　訴訟代理人　方春意律師
　　被 上訴 人　甲○○
　　訴訟代理人　孔福平律師
　　複　代理人　楊水柱律師
上列當事人間請求排除侵害事件，上訴人對於民國94年12月30日
本院潮州簡易庭94年度潮簡字第539 號第一審簡易判決提起上訴
，本院於96年1月24日言詞辯論終結，判決如下：
    主      文
原判決主文第一項命上訴人將坐落屏東縣佳冬鄉○○段五八三地
號土地內如附圖一所示編號Ｂ部分面積超過○點一二六○平方公
尺之水泥板阻塞物除去，並不得有妨阻被上訴人所有坐落同段五
五一地號土地之水通過上開Ｂ部分面積超過○點一二六○平方公
尺土地之行為部分，及該部分假執行之宣告，暨訴訟費用之裁判
均廢棄。
上開廢棄部分，被上訴人在第一審之訴及假執行之聲請均駁回。
其餘上訴駁回。
第一、二審訴訟費用由上訴人負擔十分之九，餘由被上訴人負擔
。
    事實及理由
一、按訴之變更或追加，非經他造同意，不得為之。但請求之基
    礎事實同一者，不在此限。民事訴訟法第446 條第1 項但書
    、第255 條第1 項第2 款定有明文。此依同法第436 條之1
    第3 項之規定，於對於簡易程序之第一審裁判提起上訴，亦
    準用之。本件上訴人上訴時原聲明：「一、原判決廢棄。二
    、上廢棄部分，被上訴人原審之訴駁回。」嗣於本院96年1
    月24日審理時以言詞追加備位聲明為：如上訴聲明為無理由
    ，則聲明原判決主文第1 項命上訴人將坐落屏東縣佳冬鄉○
    ○段583 地號土地（下稱583 號土地）內如附圖一所示編號
    Ｂ部分面積超過0.0391平方公尺之水泥板阻塞物除去，並不
    得有妨阻被上訴人所有坐落同段551 地號土地（下稱551 號
    土地）之水通過上開Ｂ部分面積超過0.0391平方公尺土地之
    行為之裁判廢棄等語。因上訴人前開所為訴之追加，其請求
    之基礎事實，係基於兩造間有關相鄰關係過水權所生之爭執
    ，爭點相同，且訴訟與證據資料有共同性，基礎事實應屬同
    一，依首揭說明，應予准許。
二、被上訴人主張：551 號土地為其所有，與上訴人張劦滾所有
    之583 號土地毗鄰。緣551 號土地地勢較高，583 號土地地
    勢較低，其551 號土地之水即自然經由583 號土地上如附圖
    一所示編號Ａ部分面積5.73平方公尺及Ｂ部分面積0.29平方
    公尺之土地排水（編號Ａ、Ｂ部分係排水溝）。詎上訴人張
    乙○○於民國94年7 月間將上開排水溝如附圖Ｂ部分以水泥
    設置阻塞物，致551 號土地之水無法排水，爰依民法第779
    條之規定提起本件訴訟，並聲明如原判決主文第1 項所示，
    並陳明願供擔保請准宣告假執行等語。
三、上訴人則均以：94年7 月間因大雨積水，被上訴人將上訴人
    所設置之圍障搗毀，上訴人張乙○○乃以水泥堵住排水溝洞
    口。551 號土地之東側即有公有下水道，被上訴人可自行設
    置45公尺至50公尺長之排水管將水排至下水道，不必經由上
    訴人之土地排水等語置辯，並聲明被上訴人之訴駁回。
四、原審判決上訴人應將583 號土地內如附圖一所示編號Ｂ部分
    面積0.29平方公尺之水泥板阻塞物除去，並不得有妨阻被上
    訴人所有551 號土地之水通過如附圖一所示編號Ａ部分面積
    5.73平方公尺及Ｂ部分面積0.29平方公尺土地之行為。上訴
    人不服，就全部判決提起上訴，先位聲明：一、原判決廢棄
    。二、上廢棄部分，被上訴人原審之訴駁回。備位聲明：如
    先位聲明為無理由，則聲明原判決主文第1 項命上訴人將58
    3 號土地內如附圖一所示編號Ｂ部分面積超過0.0391平方公
    尺之水泥板阻塞物除去，並不得有妨阻被上訴人所有551 號
    土地之水通過上開Ｂ部分面積超過0.0391平方公尺土地之行
    為之部分廢棄等語。被上訴人則未聲明不服，於本院答辯聲
    明：上訴駁回。
五、茲將兩造不爭執之事項及本件爭點整理如下：
（一）兩造不爭執之事項：551 號土地為被上訴人所有，地勢較
      高，土地上之水即自然經由地勢較低，上訴人張劦滾所有
      之583 號土地上，如附圖一所示編號Ａ部分及Ｂ部分之水
      溝排水，上訴人張乙○○於94年7 月間將上開排水溝如附
      圖一之Ｂ部分以水泥設置阻塞物，致551 號土地之水無法
      排泄。
（二）本件爭點：
    (1)551 號土地之東側即有公有下水道，不必經由583 號土地
      排水？
    (2)551 號土地之排水是否為民法第779 條第1 項所規定？
    (3)如551 號土地之水可排入583 號土地，原審判決附圖所示
      編號Ｂ部分之面積是否過大？
六、爰就上開爭點析論如下：
（一）上訴人主張551 號土地之東側即有公有下水道，該土地之
      水不必經由583 號土地排水等語。惟查，551 號土地之東
      側固有公有下水道，但該下水道位處之地勢較西側高，此
      為上訴人所不否認，並有現場簡圖1 份及相片2 張附卷可
      稽（見原審卷第30、51頁）。是551 號土地之水並無法自
      然往東流入該下水道，而係會自然流至583 號土地，是依
      民法第775 條第1 項規定，上訴人不得妨阻。
（二）上訴人另稱現今科技發達，被上訴人可自行設置45至50公
      尺長之排水管將水排至東邊之下水道，不必經由其土地排
      水等語。然按高地所有人，因使浸水之地乾涸，或排泄家
      用，農工業用之水以至河渠或溝道，得使其水通過低地。
      但應擇於低地損害最少之處所及方法為之。民法第779 條
      第1 項定有明文。查被上訴人主張如附圖一所示編號Ａ部
      分面積5.73平方公尺土地內，有其於64年間設置之排水管
      ，且其使用該排水管排水已有30年之久，此期間上訴人均
      無異議之事實，為上訴人所不爭執，堪信為真實。是被上
      訴人既使用上開Ａ部分土地內之管線多年，551 號土地之
      地勢又較583 號土地為高；參以551 號土地東側之東昌路
      固有下水道可供排水，但因尚須由被上訴人自行設置45至
      50公尺長之排水管，才能將水排至東邊之下水道，雖當今
      科技進步，仍勢使被上訴人耗損相當之時間與勞費。可知
      ，被上訴人非經過上訴人之土地下方，實無法以人工方式
      排水。況該Ａ部分管線，係埋在水泥下方，此亦為上訴人
      所不爭執，堪認已以損害上訴人土地最小之處所及方法安
      設之，故被上訴人應無何權利濫用之情事。從而，本件應
      符合民法第779 條第1 項之規定，即被上訴人就583 號土
      地，有「過水權」，而上訴人則有容忍之義務。
（三）復查，如附圖一所示編號Ｂ部分現況為一磚牆，磚牆下方
      現有一長0.42公尺、寬0.46公尺，面積0.1932平方公尺之
      洞，業經本院於95年12月29日會同屏東縣枋寮地政事務所
      測量員至現場勘驗屬實，並製有現場簡圖及如附圖二所示
      之複丈成果圖各1 份在卷可憑。而此洞之面積較水溝直剖
      面之面積（即以現有水溝寬度乘以水溝底部至551 號土地
      水泥地基之高度）大，縱使551 號土地之水流量甚多，水
      面高度亦不至於達到現況0.46公尺之高度，因該水早已溢
      出水溝而四處漫流至551 號土地之水泥地基表面，故審酌
      應留多少面積之洞在Ｂ部分，其標準不啻為保持現有水溝
      排水面積，即洞之長度與水溝寬度同，洞之寬度與水溝高
      度（水溝底部至旁邊551 號土地之水泥地基距離）同，即
      可不妨阻551 號土地之水通過，從而附圖二所示之乙案及
      原審判決之面積0.29平方公尺，均屬過大而無其必要。至
      附圖二上訴人所主張之甲案，因該水溝若滿水位時，水將
      遭周圍之磚牆阻擋而無法即時通過，而影響該水溝之正常
      排泄功能，故不可採。綜上，本件附圖一所示編號Ｂ部分
      之洞，其大小應如附圖二所示丙案之面積為適當。
七、綜上所述，被上訴人主張依民法第779 條第1 項之規定，請
    求上訴人應將583 號土地內如附圖一所示編號Ｂ部分，面積
    如附圖二丙案所示0.1260平方公尺之阻塞物除去，並不得有
    妨阻被上訴人所有551 號土地之水通過如附圖一所示編號Ａ
    部分面積5.73平方公尺及Ｂ部分面積0.1260平方公尺土地之
    行為，洵屬正當，應予准許。被上訴人逾此範圍之請求，為
    無理由，應予駁回，又其此部分假執行之聲請亦失附麗，應
    併駁回。原審就超過上開應駁回部分，為被上訴人勝訴之判
    決，並為假執行之宣告，自有未洽。上訴人上訴意旨就此部
    分，指摘原判決不當，求予廢棄改判，為有理由，爰由本院
    予以廢棄改判如主文第1 項所示。至上開應准許部分，原審
    判決核無違誤，上訴意旨就此部分，仍執陳詞指摘原判決不
    當，求予廢棄，為無理由，應駁回其上訴。
八、兩造其餘之攻擊或防禦方法及未經援用之證據，經本院斟酌
    後，認為均不足以影響本判決之結果，自無逐一詳予論駁之
    必要，末此敘明。
九、據上論結，本件上訴為一部有理由、一部無理由，依民事訴
    訟法第436 條之1 第3 項、第450 條、第449 條第1 項、第
    79條、第85條第1 項前段，判決如主文。
中　　華　　民　　國　　96　　年　　2　　月　　 7 　　日
                  民事第一庭  審判長法　官　徐美麗
                                    法　官　葉力旗
                                    法　官　張以岳
以上正本係照原本作成。
不得上訴。
                                    書記官  林志憲
中　　華　　民　　國　　96　　年　　2　　月　　 7 　　日
